---
title: "Modelos Predictivos (c. 24/25)"
author: "Frank Salomon Sulca Palomino"
date: "21/03/2025"
output:
  html_document:
    df_print: paged
  pdf_document:
    latex_engine: xelatex
  word_document: default
  html_notebook: default
---

```{r setup, include=FALSE}
knitr::opts_chunk$set(echo = TRUE)

```

```{r, echo=FALSE}
colorize <- function(x, color) {
  if (knitr::is_latex_output()) {
    sprintf("\\textcolor{%s}{%s}", color, x)
  } else if (knitr::is_html_output()) {
    sprintf("<span style='color: %s;'>%s</span>", color,
      x)
  } else x
}
```


## Motorcycle Data
```{r}
#############################################################################
# Propuesta: Obtener un modelo predictivo para los datos motorcycle.   
# Goal: Obtain a predictive model for motorcycle data
#############################################################################
library(MASS)
data(mcycle)
plot(mcycle)
names(mcycle)

max_value <- max(mcycle$times)
max_value
```
Se propone analizar estos datos, utilizando diferentes modelos predictivos paramétricos.

## A. Modelo Paramétrico / Parametric Model
    
  
```{r}
require(boot)

# Definir el grado máximo del polinomio
maxdegree <- 20

# Vector para almacenar el error de validación cruzada
eep <- rep(NA, maxdegree)  

# Cálculo del error de validación cruzada para diferentes grados polinómicos
for (grado in 1:maxdegree) {  
  model <- glm(accel ~ poly(times, grado), data = mcycle)  
  eep[grado] <- cv.glm(mcycle, model, K = 10)$delta[2]  
}

# Graficar los errores de validación cruzada
plot(eep, type = 'b', xlab = "Grado del polinomio", ylab = "Error de validación cruzada", main = "Validación cruzada para modelos polinómicos")


which.min(eep)
gr.opt<-which.min(eep)
gr.opt
gr.eep.opt<-min(eep)

# Mostrar el resultado
cat("El grado óptimo del polinomio es:", gr.opt, "\n")
cat("El error de validación cruzada mínimo es:", gr.eep.opt, "\n")

```

```{r}
## Inserta tu código para determinar el $m$ óptimo que minimiza el AIC. 
## Insert you code to determine the degree $m$ that minimices the AIC criterion

# Cargar paquetes necesarios
require(boot)
require(stats4)

# Definir rango de grados de polinomios
maxdegree <- 20  
m_values <- 1:maxdegree

# Crear data frame para almacenar resultados
results <- data.frame(H = m_values, df = NA, R.sq = NA, Adj.R.sq = NA, 
                      logLik = NA, `-2logLik` = NA, AIC = NA, BIC = NA)

# Calcular métricas para cada grado de polinomio
aic_values <- numeric(maxdegree)

for (grado in m_values) {  
  model <- lm(accel ~ poly(times, grado), data = mcycle)
  summary_model <- summary(model)
  
  results[grado, 2:8] <- c(df.residual(model), summary_model$r.squared * 100, 
                           summary_model$adj.r.squared * 100, logLik(model), 
                           -2 * logLik(model), AIC(model), BIC(model))
  
  aic_values[grado] <- AIC(model)
}

# Determinar el grado óptimo que minimiza AIC
optimal_m <- results$H[which.min(results$AIC)]

# Graficar AIC vs. Grado del polinomio
plot(m_values, aic_values, type = "b", pch = 19, col = "blue",
     xlab = "Orden (m)", ylab = "AIC", main = "AIC vs. Grado del Polinomio")
points(optimal_m, min(aic_values), col = "red", pch = 19, cex = 1.5)

# Mostrar resultados en consola
print(results, row.names = FALSE)
cat("El valor óptimo de m que minimiza el AIC es:", optimal_m, "\n")


```


```{r}
## Compara gráficamente los dos ajustes.
## Graphically compare the fits of the two models above.

m_values <- 1:20

# Calcular error de validación cruzada y AIC
eep_values <- sapply(m_values, function(m) cv.glm(mcycle, glm(accel ~ poly(times, m), data = mcycle), K = 10)$delta[2])

# Encontrar grados óptimos
optimal_m_eep <- which.min(eep_values)
optimal_m_aic <- which.min(aic_values)

# Graficar ambas métricas
par(mfrow = c(1, 2))  
plot(m_values, eep_values, type = "b", pch = 19, col = "blue", xlab = "Grado del polinomio", 
     ylab = "Error de validación cruzada", main = "Validación Cruzada")
points(optimal_m_eep, min(eep_values), col = "red", pch = 19, cex = 1.5)

plot(m_values, aic_values, type = "b", pch = 19, col = "blue", xlab = "Grado del polinomio", 
     ylab = "AIC", main = "Criterio AIC")
points(optimal_m_aic, min(aic_values), col = "red", pch = 19, cex = 1.5)

par(mfrow = c(1, 1))  
cat("Grado óptimo según validación cruzada:", optimal_m_eep, "\n")
cat("Grado óptimo según AIC:", optimal_m_aic, "\n")


```

```{r}
## Calcula el ECM de ambos modelos y comparálos.
## Compute the MSE of the two models.
# Ajustar los modelos con los grados óptimos
model_eep <- lm(accel ~ poly(times, optimal_m_eep), data = mcycle)
model_aic <- lm(accel ~ poly(times, optimal_m_aic), data = mcycle)

# Calcular predicciones
pred_eep <- predict(model_eep, newdata = mcycle)
pred_aic <- predict(model_aic, newdata = mcycle)

# Calcular ECM
ecm_eep <- mean((mcycle$accel - pred_eep)^2)
ecm_aic <- mean((mcycle$accel - pred_aic)^2)

# Comparar ECM
cat("ECM del modelo basado en validación cruzada:", ecm_eep, "\n")
cat("ECM del modelo basado en AIC:", ecm_aic, "\n")

# Determinar cuál modelo es mejor
if (ecm_eep < ecm_aic) {
  cat("El modelo basado en validación cruzada tiene mejor ajuste.\n")
} else {
  cat("El modelo basado en AIC tiene mejor ajuste.\n")
}
 
```


### Reproducibilidad/Reproducibility

El uso de set.seed() en un código que involucra validación cruzada (cv.glm()) es crucial para garantizar que los resultados sean reproducibles y evitar resultados distintas cada ves que  se corra el codigo, 
Cada vez que ejecutas cv.glm(), la función divide los datos en diferentes grupos aleatorios (K = 10 particiones en este caso). Sin embargo, si no fijas una semilla (set.seed()), las particiones cambiarán, lo que puede dar valores de error de validación cruzada ligeramente diferentes.


```{r}
miNIP<- 934297 ## asigna tu NIP a esta variable. Lo usaremos como semilla de aletarización
        ## assign your NIP to this variable. It will be used as a random seed.

```



```{r}
library(boot)

miNIP <- 934297
set.seed(miNIP)  # 🔹 Asegura reproducibilidad en las particiones aleatorias

max_degree <- 20# Máximo grado del polinomio
cv_errores <- numeric(max_degree)  # Vector para almacenar los errores

# Cálculo de errores de validación cruzada para diferentes grados de polinomio
for (m in 1:max_degree) {
  formula <- as.formula(paste("accel ~ poly(times,", m, ")"))
  cv_errores[m] <- cv.glm(mcycle, glm(formula, data = mcycle), K = 10)$delta[2]
}

# Graficar los errores de validación cruzada
plot(1:max_degree, cv_errores, type = 'b', xlab = 'Grado del polinomio', ylab = 'Error de CV')

# Encontrar el grado óptimo
gr_optimo <- which.min(cv_errores)
error_minimo <- min(cv_errores)

cat("El grado óptimo del polinomio es:", gr_optimo, "\n")
cat("El error mínimo de validación cruzada es:", error_minimo, "\n")


```

### Ampliando los Polinomios/Expanding Polynomials


Esta función toma dos parámetros: x (los valores a transformar) y c (el umbral, por defecto 0). La operación ReLU calcula la diferencia entre cada valor de x y c, y toma el máximo entre esa diferencia y 0. Si x es menor que c, se convierte en 0; si es mayor, se le resta c.
Por ejemplo, con una secuencia de -5 a 5 y un umbral de 3, los valores ≤ 3 se transforman en 0, y los mayores a 3 se les resta 3. El resultado se guarda en y_test.


```{r}
# Cargar la librería MASS para usar mcycle
library(MASS)

# Definir la función ReLu
ReLu <- function(x, c = 0) {
  pmax(x - c, 0)
}

# 1. Prueba simple con valores arbitrarios
x_test <- -5:5
y_test <- ReLu(x_test, 3)
print(y_test)  # Muestra cómo se transforma x_test




####Ahora aplicamos la funcion ReLu a la data real (mcycle)
x_vals <- mcycle$times  # Variable predictora
y_vals <- mcycle$accel  # Variable de respuesta


# Transformar con ReLu usando un umbral c = 20
x_transf <- ReLu(x_vals, c = 20)

# Graficar datos originales
plot(x_vals, y_vals, pch = 16, col = "gray", main = "Aplicación de ReLu a mcycle",
     xlab = "Tiempo (ms)", ylab = "Aceleración (g)", cex = 0.8)

# Graficar transformación
points(x_vals, x_transf, col = "red", pch = 16, cex = 0.6)

# Agregar una línea vertical en c = 20
abline(v = 20, col = "blue", lwd = 2, lty = 2)

legend("topleft", legend = c("Datos originales", "Datos transformados con ReLu"),
       col = c("gray", "red"), pch = 16)


```

Comentario: Usamos la función ` ReLu(x,c)` combinada con la función `poly` para obtener un modelo más parsimonioso. El comportamiento de esta función puede servir para simplificar la parte inicial del modelo donde los datos presentan poca variabilidad y una aceleración casi nula en los primeros instantes, antes de la fase de desaceleración debida al impacto.


Ahora, tenemos que fijar/seleccionar dos parámetros, `c` y $m$, el grado del polinomio. 

Vamos a seleccionar ambos parámetros de nuevo por CV.


### ajuste de c /  tuning `c`  value

Para ganar experiencia, SE fija un valor de $m$, por ejemplo $m=5$ y se intenta obtener por CV el valor óptimo de $c$.



```{r}

require(boot)

# Valores de c a evaluar
cvalues <- seq(11, 15, 0.1)  # Estos valores pueden ajustarse según se necesite

# Inicialización del vector para guardar los errores de validación cruzada
eep <- rep(NA, length(cvalues))

# Fijamos el grado del polinomio
grado <- 5  # Se puede cambiar el valor de 'grado' para experimentar con otros valores

# Realizamos la validación cruzada para cada valor de 'c'
for (c in cvalues) {
  # Definir la fórmula que incluye el término polinómico y la función ReLU
  formula <- as.formula(paste("accel ~ poly(times, ", grado, ") + ReLu(times, c)", sep = ""))   # Sin interacción
  
  # Calcular el error de validación cruzada usando cv.glm
  eep[match(c, cvalues)] <- cv.glm(mcycle, glm(formula, data = mcycle), K = 5)$delta[2]
}

# Graficamos los errores de validación cruzada (eep) frente a los valores de 'c'
plot(cvalues, eep, type = 'b', xlab = 'Valor de c', ylab = 'Error de Validación Cruzada (CV Error)')

# Encontramos el valor de 'c' que minimiza el error
c.opt <- which.min(eep)
cvalues[c.opt]  # Valor óptimo de 'c'
c.eep.opt <- min(eep)  # Error mínimo de validación cruzada

# Resumen del modelo con el valor óptimo de 'c'
best_model<- glm(as.formula(paste("accel ~ poly(times, ", grado, ") + ReLu(times, cvalues[c.opt])", sep = "")), data = mcycle)

# Imprimir el resumen del modelo y el valor óptimo de 'c'
cat("Resumen del modelo con el valor óptimo de 'c':\n")
summary(best_model)
cat("\nValor óptimo de 'c':", cvalues[c.opt], "\n")
cat("Error mínimo de validación cruzada:", c.eep.opt, "\n")

#c.opt <- which.min(eep) → devuelve la posición (índice) del valor mínimo.
#c.eep.opt <- min(eep) → devuelve el valor mínimo mismo.
```

```{r}
## resumen del modelo que has obtenido
## summarizes your model for the best 'c' value
#summary(best_model)


```




Antes de continuar, recordemos que queremos un modelo que hasta un cierto instante $c_0$ sea plano y muy próximo a $0$ y que luego recoja la desaceleración observada. Con esta idea se analiza la matriz del diseño que se obtiene de estas dos fórmulas y se elige la que puede ser mejor para representar esta modelización.

formula1 <-  accel~ReLu(times,15)*poly(times,3)`
fomrula2<- accel~-1+ ReLu(times,15) +ReLu(times,15):poly(times,3)` 


```{r}
## Código para obtener la matriz del diseño asociada a formula1

# Definir la primera fórmula
formula1 <- accel ~ ReLu(times, 12.2) * poly(times, 5)

# Calcular la matriz del diseño para formula1
X1 <- model.matrix(formula1, data = mcycle)

# Visualizar la matriz del diseño
head(X1)  # Mostrar las primeras filas de la matriz del diseño


## Idem para la matriz del diseño asociada a formula2


# Definir la segunda fórmula
formula2 <- accel ~ -1 + ReLu(times, 12.2) + ReLu(times, 12.2):poly(times, 5)

# Calcular la matriz del diseño para formula2
X2 <- model.matrix(formula2, data = mcycle)

# Visualizar la matriz del diseño
head(X2)  # Mostrar las primeras filas de la matriz del diseño

```




Se elige una de las dos tipos de fórmulas y vuelve a seleccionar `c` por CV utilizando un modelo en el que la función `ReLu`interactúe con `poly` (se mantiene el grado 5 de momento).



```{r}
### Introduce tu código para seleccionar 'c' por CV en modelos de interacción entre `ReLu` y `poly`
### Write you code to select 'c' by CV in models with interaction terms of 'ReLu' and 'poly' functions

require(boot)
require(ggplot2)

# Definir el rango de valores para 'c'
cvalues <- seq(10, 15, 0.1)

# Calcular error de validación cruzada (CV) para cada 'c'
eep <- sapply(cvalues, function(c) {
  formula <- accel ~ ReLu(times, c): poly(times, 5)
  cv.glm(mcycle, glm(formula, data = mcycle), K = 5)$delta[2]
})

# Graficar error de validación cruzada
plot(cvalues, eep, type = 'b', xlab = "Valor de c", ylab = "Error de CV", main = "Selección de c por CV")

# Obtener el valor óptimo de 'c'
c.opt <- cvalues[which.min(eep)]
print(paste("Valor óptimo de c:", c.opt))

# Ajustar el modelo final con el c óptimo
model <- glm(accel ~ ReLu(times, c.opt): poly(times, 5), data = mcycle)

# Predicciones
mcycle$pred <- predict(model, newdata = mcycle)

# Graficar resultados
ggplot(mcycle, aes(x = times, y = accel)) + 
  geom_point(color = "black", alpha = 0.5, size = 1.5) +  # Datos originales
  geom_line(aes(y = pred, color = "Modelo ReLu:Poly"), size = 1) +  # Predicción
  scale_color_manual(name = "Modelos", values = c("Modelo ReLu:Poly" = "blue")) +
  labs(x = "Tiempo", y = "Aceleración", title = "Ajuste del Modelo ReLu:Poly con c óptimo") +
  theme_minimal()



```
Captura de efectos combinados: Al introducir una interacción, el modelo puede capturar relaciones más complejas entre las dos variables (ReLu(times, c) y poly(times, 5)). Esto puede llevar a una mejora en la precisión del modelo, ya que no solo estás considerando los efectos individuales de estas dos transformaciones, sino también cómo se combinan para influir en la variable dependiente (en este caso, accel).

 Mejor ajuste del modelo: Al permitir que el modelo considere cómo estos términos se combinan, podrías obtener un modelo más ajustado a los datos, lo que a su vez puede reducir el error de validación cruzada y mejorar la capacidad predictiva.

```{r}

# La primera matriz (formula1) es la mejor opción, ya que mantiene la respuesta cerca de 0 antes de c0 , pero permite un ajuste más flexible de la desaceleración observada gracias a su estructura polinómica y la interacción con ReLu(times, 12.2).

require(boot)
require(ggplot2)

# Define el rango de valores para 'c'
cvalues <- seq(10, 15, 0.1)

# Crear un marco de datos vacío para los resultados
results <- data.frame(c = rep(cvalues, each = 2), 
                      error = numeric(length(cvalues) * 2),
                      type = rep(c("ReLu(times, c): poly(times, 5)", "ReLu(times, c) * poly(times, 5)"), each = length(cvalues)))

# Calcular el error de CV para cada especificación de la interacción
for (i in 1:length(cvalues)) {
  c <- cvalues[i]
  
  # Modelo con interacción estándar
  formula1 <- accel ~ ReLu(times, c): poly(times, 5)
  eep1 <- cv.glm(mcycle, glm(formula1, data = mcycle), K = 5)$delta[2]
  
  # Modelo con interacción explícita (sin efectos principales)
  formula2 <- accel ~ ReLu(times, c) * poly(times, 5)
  eep2 <- cv.glm(mcycle, glm(formula2, data = mcycle), K = 5)$delta[2]
  
  # Guardar los resultados
  results$error[results$c == c & results$type == "ReLu(times, c): poly(times, 5)"] <- eep1
  results$error[results$c == c & results$type == "ReLu(times, c) * poly(times, 5)"] <- eep2
}

# Graficar los resultados
ggplot(results, aes(x = c, y = error, color = type)) + 
  geom_line() + 
  geom_point() +
  labs(x = "Valor de c", y = "Error de CV", title = "Comparación de Interacciones: ReLu y Poly") +
  theme_minimal() +
  theme(legend.title = element_blank())

# Ajuste de los modelos con el valor óptimo de 'c'
# Determinar el mejor valor de 'c'
optimal_result <- results[which.min(results$error), ]
c.opt <- optimal_result$c  # Valor óptimo de 'c'
model.best.type <- optimal_result$type  # Mejor modelo según CV

# Ajustar ambos modelos con el valor óptimo de 'c'
model1 <- glm(accel ~ ReLu(times, c.opt): poly(times, 5), data = mcycle)
model2 <- glm(accel ~ ReLu(times, c.opt) * poly(times, 5), data = mcycle)

# Calcular ECM
ecm1 <- mean((mcycle$accel - predict(model1, newdata = mcycle))^2)
ecm2 <- mean((mcycle$accel - predict(model2, newdata = mcycle))^2)

# Determinar el mejor modelo según ECM
best.model <- ifelse(ecm1 < ecm2, "ReLu(times, c): poly(times, 5)", "ReLu(times, c) * poly(times, 5)")

# Mostrar los resultados
cat("Mejor modelo según CV: ", model.best.type, "\n")
cat("ECM del modelo 1: ", ecm1, "\n")
cat("ECM del modelo 2: ", ecm2, "\n")
cat("Mejor modelo según ECM: ", best.model, "\n")

# Predicciones de ambos modelos
pred1 <- predict(model1, newdata = mcycle)
pred2 <- predict(model2, newdata = mcycle)

# Graficar los resultados con la data original
ggplot(mcycle, aes(x = times, y = accel)) + 
  geom_point(color = "black", alpha = 0.5, size = 1.5) +  # Datos originales
  geom_line(aes(y = pred1, color = "ReLu(times, c): poly(times, 5)"), linetype = "dashed", size = 1) +  # Predicción del modelo 1
  geom_line(aes(y = pred2, color = "ReLu(times, c) * poly(times, 5)"), linetype = "dotted", size = 1) +  # Predicción del modelo 2
  labs(x = "Times", y = "Acceleration", title = "Ajuste de Modelos: Comparación de Predicciones") +
  scale_color_manual(name = "Modelos", values = c("ReLu(times, c): poly(times, 5)" = "blue", "ReLu(times, c) * poly(times, 5)" = "red")) +
  theme_minimal() 

```


Se compara el ajuste que obtienes ahora con el que has obtenido en el primer apartado. 


```{r}
### Presenta el valor del error de predicción estimado (por CV) de este modelo último y del primer modelo polinómico que has ajustado (con m seleccionado por CV). Coménta los valores. 

### También puedes añadir algún gráfico que permita la comparación si lo crees conveniente.

require(boot)

# Valores de c a evaluar
cvalues <- seq(11, 15, 0.1)
eep <- sapply(cvalues, function(c) {
  formula <- accel ~ poly(times, 5) + ReLu(times, c)  # Sin interacción
  cv.glm(mcycle, glm(formula, data = mcycle), K = 5)$delta[2]
})

# Encontrar el valor óptimo de 'c'
c.opt <- cvalues[which.min(eep)]
c.opt 
c.eep.opt <- min(eep)  # Error mínimo de validación cruzada
c.eep.opt 

# Evaluación del modelo con interacción entre 'ReLu' y 'poly'
eep_interaction <- sapply(cvalues, function(c) {
  formula <- accel ~ ReLu(times, c): poly(times, 5)  # Interacción entre ReLu y poly
  cv.glm(mcycle, glm(formula, data = mcycle), K = 5)$delta[2]
})

# Encontrar el valor óptimo de 'c' para este modelo
c.opt_interaction <- cvalues[which.min(eep_interaction)]
c.eep.opt_interaction <- min(eep_interaction)  # Error mínimo de validación cruzada
c.opt_interaction
c.eep.opt_interaction 


```

```{r}
### Calculate the value of the estimated prediction error (by CV) of this last model and of the first polynomial model you have fitted (with m selected by CV). Comment on these values.  

### You can also add some graphs to allow visual comparison.
# Comparar los errores de validación cruzada entre los dos modelos
barplot(c(c.eep.opt, c.eep.opt_interaction), 
        names.arg = c("Modelo sin interacción", "Modelo con interacción"), 
        col = c("lightblue", "lightgreen"), 
        ylab = "Error de validación cruzada", 
        main = "Comparación de errores de validación cruzada")


```



Se escribe el código para seleccionar la mejor combinación de $c$ y $m$ por CV conjunta.


```{r}
# Cargar librerías necesarias
library(boot)   # Para cv.glm
library(ggplot2) # Para la visualización
library(caret)   # Para trainControl

# Definir valores de c y m
cvalues <- seq(10, 30, 0.5)
mvalues <- seq(5, 15, 0.5)

# Crear matriz de errores
eep_matrix <- matrix(NA, nrow = length(cvalues), ncol = length(mvalues),
                     dimnames = list(cvalues, mvalues))

# Definir el control de validación cruzada
fitControl <- trainControl(method = "cv", number = 10)

# Función de validación cruzada
eval_model <- function(c, m, data) {
  formula <- accel ~ ReLu(times, c) * poly(times, m)
  return(cv.glm(data, glm(formula, data = data), K = fitControl$number)$delta[2])
}
```

```{r}
# Llenar la matriz de errores
for (i in seq_along(cvalues)) {
  for (j in seq_along(mvalues)) {
    eep_matrix[i, j] <- eval_model(cvalues[i], mvalues[j], mcycle)
  }
}
```

```{r}
# Encontrar los valores óptimos de c y m
opt_idx <- which(eep_matrix == min(eep_matrix), arr.ind = TRUE)
c.opt <- as.numeric(rownames(eep_matrix)[opt_idx[1]])
m.opt <- as.numeric(colnames(eep_matrix)[opt_idx[2]])
eep.opt <- min(eep_matrix)

# Crear el dataframe para la visualización
eep_df <- expand.grid(c = cvalues, m = mvalues)
eep_df$error <- as.vector(eep_matrix)

# Visualización del error
scatter_plot <- ggplot(eep_df, aes(x = c, y = m, size = error, color = error)) +
  geom_point(alpha = 0.7) +
  scale_color_gradient(low = "blue", high = "red") +
  geom_point(aes(x = c.opt, y = m.opt), color = "black", size = 4, shape = 8) +
  annotate("text", x = c.opt, y = m.opt, label = paste0("c = ", c.opt, "\nm = ", m.opt, "\nError = ", round(eep.opt, 3)),
           color = "black", hjust = -0.2, vjust = -0.5) +
  labs(title = "Error de Validación Cruzada", x = "Valor de c", y = "Valor de m") +
  theme_minimal()

print(scatter_plot)

# Ajustar y predecir con el modelo final
final_model <- glm(accel ~ ReLu(times, c.opt) * poly(times, m.opt), data = mcycle)
mcycle$pred <- predict(final_model, newdata = mcycle)

# Graficar modelo final
final_plot <- ggplot(mcycle, aes(x = times, y = accel)) +
  geom_point(color = "black", alpha = 0.5, size = 1.5) +
  geom_line(aes(y = pred, color = "Modelo Óptimo"), size = 1) +
  scale_color_manual(name = "Modelo", values = c("Modelo Óptimo" = "blue")) +
  labs(x = "Times", y = "Acceleration", title = "Ajuste del Modelo Óptimo") +
  theme_minimal()

print(final_plot)






```




## B. Mínimos Cuadrados Regularizados /Regularized Least Squares

Se aplica alguna de las funciones de mínimos cuadrados regularizados  (RLS) (p.ej. tipo `lasso`),

- aplica RLS al modelo polinómico básico        
- aplica tb. RLS al modelo propuesto que incorpora la función `ReLu`. 
`


En ambos casos, hay que determinar un valor de $\lambda$  de penalización sobre los coeficientes del modelo, y de nuevo se realiza por CV.



```{r}
## Inserta tu código para determinar el $\lambda$ óptimo para el modelo MCP (tipo lasso) a partir del modelo polinómico puro.

# Instalar y cargar la librería glmnet si no está instalada
if (!require("glmnet")) install.packages("glmnet")
library(glmnet)

# Preparación de los datos
# Se crea una matriz de características con los términos polinómicos del variable 'times'
x <- model.matrix(accel ~ poly(times, 5), data = mcycle)[, -1]  # Eliminamos la columna del intercepto, ya que glmnet la maneja internamente
y <- mcycle$accel  # La variable dependiente es 'accel'

# Aplicación de Lasso al modelo polinómico (con 5 grados)
cv_lasso_poly <- cv.glmnet(x, y, alpha = 1)  # Realizamos Lasso con validación cruzada

# Graficamos los resultados para visualizar cómo cambia el error en función de lambda
plot(cv_lasso_poly)

# Mostrar el valor óptimo de lambda (el que minimiza el error)
lambda_opt_poly <- cv_lasso_poly$lambda.min
cat("Valor óptimo de lambda para el modelo polinómico:", lambda_opt_poly, "\n")
```



```{r}

## Inserta tu código para determinar el $\lambda$ óptimo para el modelo MCP (tipo lasso) a partir del modelo polinómico y su interacción con la función `ReLu`

library(glmnet)

# Crear la función ReLu sobre 'times'
ReLu <- function(x, c) {
  pmax(0, x - c)  # ReLu aplicada a x con parámetro c
}


# Aplicación de Lasso al modelo con ReLu
x_relu <- model.matrix(accel ~ ReLu(times, c.opt) * poly(times, m.opt), data = mcycle)[, -1]
cv_lasso_relu <- cv.glmnet(x_relu, y, alpha = 1)
plot(cv_lasso_relu)

lambda_opt_relu_poly <- cv_lasso_relu$lambda.min
lambda_opt_relu_poly

# Comparación de ambos modelos
cat("\nResumen de ambos modelos con sus valores óptimos de lambda:\n")
cat("Modelo Polinómico: ", lambda_opt_poly, "\n")  # Asegúrate de haber definido lambda_opt_poly previamente
cat("Modelo ReLu + Polinómico: ", lambda_opt_relu_poly, "\n")


```

```{r}

## Presenta alguna estimación del error o gráfico que permita comparar el grado de similitud de estos dos 
## modelos ajustados con su correspondiente $\lambda$ optimizado o seleccionado.
    
    # Primero definimos el valor óptimo de lambda para el modelo con ReLU
    lambda_opt_relu_poly <- cv_lasso_relu$lambda.min
    cat("Valor óptimo de lambda para el modelo ReLu + Polinómico:", lambda_opt_relu_poly, "\n")
    
    # Predicciones del modelo polinómico
    pred_poly <- predict(cv_lasso_poly, s = lambda_opt_poly, newx = x, type = "response")
    
    # Predicciones del modelo ReLU + Polinómico
    pred_relu_poly <- predict(cv_lasso_relu, s = lambda_opt_relu_poly, newx = x_relu, type = "response")

# Graficamos las predicciones versus los valores observados
par(mfrow = c(1, 2))  # Para graficar dos gráficos en una sola ventana

# Gráfico para el modelo polinómico
plot(mcycle$times, mcycle$accel, main = "Modelo Polinómico", 
     xlab = "Tiempo", ylab = "Aceleración", pch = 19, col = "blue")
lines(mcycle$times, pred_poly, col = "red", lwd = 2)

# Gráfico para el modelo ReLU + Polinómico
plot(mcycle$times, mcycle$accel, main = "Modelo ReLU + Polinómico", 
     xlab = "Tiempo", ylab = "Aceleración", pch = 19, col = "blue")
lines(mcycle$times, pred_relu_poly, col = "green", lwd = 2)

# Calcular el error cuadrático medio (MSE) de ambos modelos
mse_poly <- mean((mcycle$accel - pred_poly)^2)
mse_relu_poly <- mean((mcycle$accel - pred_relu_poly)^2)

# Mostrar los errores
cat("\nError cuadrático medio (MSE) del modelo polinómico:", mse_poly, "\n")
cat("Error cuadrático medio (MSE) del modelo ReLU + Polinómico:", mse_relu_poly, "\n")

```



## Predicción extra-muestral

Hemos ajustado varios modelos, en los que hemos calculado el ECM dentro del rango de valores observados. En esta última parte vamos a comparar los modelos por su comportamiento fuera del rango de valores observados, para instantes mayores a los observados. 


- Se define una secuencia de nuevos datos mayores que el máximo de `times` y predice con cada uno de los modelos. Por ejemplo, para estimar la aceleración hasta el instante $times=70$ en al menos $20$ valores intermedios entre el máximo de la muestra y $70$.
- Se valora  (gráfica o numéricamente) si algún modelo está capturando que al aumentar el tiempo la aceleración debería tender de nuevo a $0$ (en ausencia de otra nueva fuerza sobre el objeto).



**Para que el modelo tienda a 0 se optó por definir el valor de lambda y asi obtener un decaimiento exponencial**


```{r}

# Definir el valor de lambda (se optó por ajustar el valor de lambda para obtener un decaimiento exponencial)
lambda <- 0.05

# Rango de nuevos tiempos (extra-muestrales)
new_times <- seq(max(mcycle$times), 90, length.out = 20)

# Predicciones con el modelo polinómico
pred_poly <- predict(cv_lasso_poly, s = lambda_opt_poly, 
                     newx = model.matrix(~ poly(new_times, 5), data.frame(times = new_times))[, -1])

# Predicciones con el modelo ReLU
pred_relu <- predict(cv_lasso_relu, s = lambda_opt_relu_poly, 
                     newx = model.matrix(~ ReLu(new_times, c.opt) * poly(new_times, m.opt), data.frame(times = new_times))[, -1])

# Data frame con las predicciones sin decaimiento exponencial
predictions_df <- data.frame(times = new_times, pred_poly = pred_poly, pred_relu = pred_relu)

# Renombrar las columnas
colnames(predictions_df) <- c("times", "Predicción_Polinómico", "Predicción_ReLU_Polinómico")

# Ordenar el data frame
predictions_df <- predictions_df[order(predictions_df$times), ]

# Mostrar el data frame con las predicciones sin decaimiento exponencial
print(predictions_df)

# Graficar las predicciones sin decaimiento exponencial
plot(mcycle$times, mcycle$accel, xlim = c(min(mcycle$times), 70), 
     ylim = range(c(mcycle$accel, pred_poly, pred_relu)), 
     main = 'Predicción Extra-muestral', xlab = 'Tiempo', ylab = 'Aceleración')
lines(new_times, pred_poly, col = 'blue', lwd = 2, lty = 2)
lines(new_times, pred_relu, col = 'green', lwd = 2, lty = 2)
legend('bottomleft', legend = c('Modelo Polinómico', 'Modelo ReLU'), col = c('blue', 'green'), lwd = 2, lty = 2)

# Aplicar el decaimiento exponencial a las predicciones
pred_poly_decay <- pred_poly * exp(-lambda * new_times)
pred_relu_decay <- pred_relu * exp(-lambda * new_times)

# Graficar las predicciones con el decaimiento exponencial
plot(mcycle$times, mcycle$accel, xlim = c(min(mcycle$times), 70), 
     ylim = range(c(mcycle$accel, pred_poly_decay, pred_relu_decay)), 
     main = 'Predicción Extra-muestral con Decaimiento Exponencial', 
     xlab = 'Tiempo', ylab = 'Aceleración')
lines(new_times, pred_poly_decay, col = 'blue', lwd = 2, lty = 2)
lines(new_times, pred_relu_decay, col = 'green', lwd = 2, lty = 2)
legend('bottomleft', legend = c('Modelo Polinómico', 'Modelo ReLU'), col = c('blue', 'green'), lwd = 2, lty = 2)

# Data frame con las predicciones con decaimiento exponencial
predictions_df2 <- data.frame(times = new_times, pred_poly = pred_poly_decay, pred_relu = pred_relu_decay)

# Renombrar las columnas
colnames(predictions_df2) <- c("times", "Predicción_Polinómica_Con_Decaimiento", "Predicción_ReLU_Con_Decaimiento")

# Mostrar el data frame con las predicciones con decaimiento exponencial
print(predictions_df2)


```


